【裁判字號】    98,上,1048
【裁判日期】    990209
【裁判案由】    確認保證關係不存在
【裁判全文】
臺灣高等法院民事判決                  98年度上字第1048號
上  訴  人    乙○○
訴訟代理人    黃元龍律師
被上  訴人    上海商業儲蓄銀行股份有限公司
法定代理人    丙○○
訴訟代理人    甲○○
              戊○○
被上  訴人    丁○○
上列當事人間確認保證關係不存在事件，上訴人對於中華民國98
年8月31日臺灣臺北地方法院98年度訴字第695號第一審判決提起
上訴，本院於99年1月26日言詞辯論終結，判決如下：
    主  文
上訴駁回。
第二審訴訟費用由上訴人負擔。
    事實及理由
一、上訴人主張：被上訴人丁○○為被上訴人上海商業儲蓄銀行
    股份有限公司（以下稱上海商銀）之員工，民國94年1 月28
    日訴外人蔡重統向上海商銀申貸自用住宅借款時，丁○○要
    求徵提一名連帶保證人，蔡重統乃邀同伊為連帶保證人辦理
    上開借款，並於同年2月1日簽訂個人房貸借款契約（下爭系
    爭借款契約），惟上開借款已有不動產之足額擔保，上海商
    銀徵提伊為連帶保證人，乃違反銀行法第12條之1 規定，應
    屬無效。又丁○○於知悉伊要求除去上開連帶保證責任後，
    竟將系爭契約首頁前言連帶保證人之「連帶」二字刪除，且
    於原未勾選之契約末頁保證人簽章欄所列保證人、連帶保證
    人選項處，偽勾選為保證人，嗣於蔡重統逾期繳息後之96年
    8 月31日及96年12月19日，再以催告函及存證信函催告伊負
    連帶保證責任，並通報財團法人金融聯合徵信中心（下稱聯
    徵中心），致伊信用不良，遭金融金構拒絕往來，受有精神
    上之痛苦等情。爰依侵權行為法律關係、第188 條之規定，
    求為確認上訴人就上開借款之保證關係不存在，並命被上訴
    人連帶給付伊新臺幣（下同）50萬元之判決。原審為上訴人
    敗訴之判決，上訴人不服提起上訴。上訴聲明：(一)原判決廢
    棄。(二)確認上訴人於94年2月1日對蔡重統向被上訴人上海商
    銀借貸230萬元之保證關係不存在。(三)被上訴人應連帶給付
    上訴人50萬元。
二、被上訴人則以：系爭契約首頁「（連帶）保證人」之意思，
    表示具有連帶保證人、保證人身分皆適用該約定，而契約末
    頁署款處確係勾選保證人，而非連帶保證人，上訴人於作保
    之初即知其為一般保證人之地位。本件徵提上訴人為一般保
    證人，係因蔡重統之年齡超過伊授信政策之規範，且借款年
    限加借款人年齡超過限制所致，而蔡重統提供擔保之不動產
    ，經臺灣板橋地方法院以底價170萬元減價拍賣，仍乏人問
    津，益見確有徵提保證人補強授信條件之必要。又伊寄發之
    催告函、存證信函僅為通知之表示，目的在催促繳款，並無
    確認上訴人為何種保證人之效果。再伊係依銀行法第12條之
    1第3項規定，於對蔡重統財產為強制執行無效果時，始對上
    訴人求償，上訴人信用受損係皆因於蔡重統未按時繳款所致
    ，伊僅係依規定將相關信用資料登載於聯徵中心，是伊對上
    訴人並無任何侵權行為等語，資為抗辯。並答辯聲明：上訴
    駁回。
三、查訴外人蔡重統為向被上訴人上海商銀申請230萬元自用住
    宅貸款，曾提供其所有坐落於臺北縣新莊市○○段227 地號
    土地（權利範圍10萬分之80）及其上2163建號即門牌號碼同
    市○○○路376號4樓之2之房屋為擔保，設定本金最高限額3
    00萬元之抵押權，上訴人及蔡重統並與被上訴人上海商銀於
    94年2月1日簽訂系爭借款契約，由被上訴人丁○○負責對保
    手續，嗣蔡重統未依約還款，被上訴人上海商銀乃提報聯徵
    中心，列有上訴人從債務紀錄等事實，為兩造所不爭，並有
    個人房貸借款契約、聯徵中心綜合信用報告等件附卷可稽，
    堪信為真實。
四、上訴人主張，伊於系爭借款契約擔任連帶保證人，惟該借款
    已有不動產之足額擔保，被上訴人上海商銀徵提伊為連帶保
    證人，違反銀行法第12條之1 規定，該保證契約應屬無效，
    伊自得確認對該借款之保證關係不存在。又被上訴人丁○○
    虛偽勾選伊為保證人，致伊於蔡重統逾期繳息後，遭聯徵中
    心列為紀錄，致信用不良而受有精神上痛苦，被上訴人應負
    侵權行為連帶賠償責任等情，為被上訴人所否認，並以前揭
    情詞置辯。經查：
  (一)按銀行辦理自用住宅放款及消費性放款，已取得前條所定之
    足額擔保時，不得以任何理由要求借款人提供連帶保證人，
    銀行法第12之1條第1項定有明文。又解釋契約，固須探求當
    事人立約時之真意，不能拘泥於契約之文字，但契約文字業
    已表示當事人真意，無須別事探求者，即不得反捨契約文字
    而更為曲解（最高法院17年上字第1118號判例意旨參照）。
    本件系爭借款契約頁首載明：「本契約業於民國94年1月20
    日前經立約人，（連帶）保證人攜回審閱。（審閱期間至少
    有五日），（連帶）保證人簽章：乙○○（簽名蓋章）」等
    語，並將簽名部分括弧內之連帶二字刪除，另契約文末之保
    證人簽章欄亦勾選保證人（見原審卷第4、7頁），而非連帶
    保證人，系爭契約前後之意旨相符，且勾選之後，亦無塗改
    之處，而頁首刪除括弧內之連帶二字，係選擇保證人或連帶
    保證人之意，並非塗改，有系爭契約書附卷可稽，上訴人主
    張為被上訴人丁○○所塗改一節，未舉證以實其說，自不足
    採。是依系爭借款契約之約定，上訴人確為系爭借款之一般
    保證人。
  (二)次依被上訴人所提，上海商銀銀行授信政策對於借款人資格
    限制，關於借款人年齡規定介於20至60歲間，貸款年限加借
    款人年齡限制合計不得超過75年（見原審卷第39、40頁），
    而本件借款人蔡重統為33年9 月25日生，貸款年限為20年，
    為上訴人所不爭，是其申請本件貸款時已61歲，年齡超過上
    海商銀前開授信政策之規範，其借款年限加借款人年齡亦超
    過75年之限制（兩者相加應低於75年），被上訴人丁○○乃
    於94年1月19日授信審核評估表上記載：「本案件借款人年
    齡超60歲，且貸款年限加借款人年齡超過75年，經與借款人
    蔡君討論，擬徵提友人之子乙○○為保證人，以補強授信條
    件。」等語（見本院卷第51頁），是被上訴人辯稱，本件徵
    提乙○○為一般保證人作為授信條件之補強，非無可採。上
    訴人主張，該評估表為事後製作云云，未舉證以明之，自非
    可信。
  (三)上訴人雖舉被上訴人上海商銀所發存證信函、催告函均表明
    伊為連帶保證人，足認伊確實就系爭借款為連帶保證人云云
    。查該存證信函及催告函固謂：「借款人蔡重統之逾期款項
    …係由乙○○連帶保證」、「台端蔡重統君前邀連帶保證人
    乙○○於…」等語（見原審卷第8 頁、本院卷第88頁），然
    依被上訴人所提債權資產管理處業務手冊所示，關於個人授
    信戶信催程序所附催告函例搞即有：「借款人○○○之逾期
    未繳納…係由○○○連帶保證」等語（見原審卷第105 頁）
    ，核與上訴人所提前開催告函內容相符，堪認被上訴人辯稱
    ，該催告函及存證信函係由寄送單位援例依一般例稿寄發等
    語為可採。況上訴人究係擔任一般保證人或連帶保證人應以
    保證契約成立時之意思為準，今本件被上訴人於保證契約成
    立時依契約文義所示為一般保證人，已如前述，則其據被上
    訴人上海商銀上開為意思通知之存證信函及催告函，主張其
    為連帶保證人云云，亦無可取。
  (四)上訴人復舉證人周光凱於原審證稱，借款人蔡重統曾請伊幫
    忙找連帶保證，伊始找上訴人作連帶保證云云，以證上訴人
    確實擔任連帶保證人等情。而證人周光凱固於原審證稱：「
    蔡重統是我朋友，我兒子作仲介，我兒子說他有朋友在上海
    銀行，所以辦理會比較快，原本上海商銀說可以貸款250萬
    元，後來改說只能貸230萬元，而且要連帶保證人，蔡重統
    希望我能幫他找連帶保證人，蔡重統急著付尾款，所以我就
    請我兒子幫他作連帶保證。」等語，惟其亦稱：「（要找連
    帶保證人是蔡重統先生告知或上海商銀告知的？）是蔡重統
    。」等語（見原審卷第113頁背面、第114頁），是縱證人證
    言為真實，亦係聽聞借款人蔡重統之陳述，並未見聞被上訴
    人上海商銀之意思表示，亦未見聞本件保證契約成立時之內
    容，自不足證明上訴人就系爭借款確係擔任連帶保證人之事
    實。
  (五)再按因侵權行為所發生之損害賠償請求權，以有故意或過失
    不法侵害於他人權利，或故意以背於善良風俗之方法，加損
    害於他人為成立要件，此觀民法第184條第1項規定即明。本
    件上訴人就系爭借款契約擔任一般保證人，上訴人未舉證證
    明被上訴人丁○○有虛偽將其連帶保證人之地位改為一般保
    證人之情事，已如前述，尚難認丁○○有何故意或過失不法
    侵害上訴人之權利。則其主張，被上訴人應連帶負侵權行為
    損害賠償責任云云，亦不足採。
五、綜上所述，上訴人主張被上訴人上海商銀違反銀行法第12條
    之1第1項之強制規定，系爭借款契約無效，請求確認上訴人
    對於系爭借款之保證關係不存在，並依侵權行為法律關係、
    民法第188 條規定請求被上訴人連帶給付50萬元云云，均無
    理由，應予駁回。原審為上訴人敗訴之判決，及駁回其假執
    行之聲請，並無不合。上訴意旨指摘原判決不當，聲明廢棄
    改判，為無理由，應予駁回。
六、兩造其餘攻擊防禦方法，經本院審酌後，認與本判決之論斷
    不生影響，爰不一一論駁，附此敘明。
七、據上論結，本件上訴為無理由。依民事訴訟法第449條第1項
    、第78條，判決如主文。
中    華    民    國    99    年    2     月     9    日
                    民事第十一庭
                        審判長法  官  鄭雅萍
                              法  官  徐福晉
                              法  官  詹文馨
正本係照原本作成。
如不服本判決，應於收受送達後20日內向本院提出上訴書狀，其
未表明上訴理由者，應於提出上訴後20日內向本院補提理由書狀
（均須按他造當事人之人數附繕本）上訴時應提出委任律師或具
有律師資格之人之委任狀；委任有律師資格者，另應附具律師資
格證書及釋明委任人與受任人有民事訴訟法第466 條之1第1項但
書或第2項（詳附註）所定關係之釋明文書影本。
中    華    民    國    99    年    2     月    10    日
                              書記官  洪秋帆
附註：
民事訴訟法第466條之1（第1項、第2項）：
對於第二審判決上訴，上訴人應委任律師為訴訟代理人。但上訴
人或其他法定代理人具有律師資格者，不在此限。
上訴人之配偶、三親等內之血親、二親等內之姻親，或上訴人為
法人、中央或地方機關時，其所屬專任人員具有律師資格並經法
院認為適當者，亦得為第三審訴訟代理人。

司法院資訊處製作；財團法人民間司法改革基金會備份。
